臺灣臺北地方法院刑事判決　　　　　　　　　　　　　九十三年度易字第五五四號
　　公　訴　人　臺灣臺北地方法院檢察署檢察官
　　被　　　告　丙○○
　　　　　　　　戊○○
右列被告因詐欺案件，經檢察官提起公訴（九十三年度偵字第五五八六號），本院判
決如左：
    主  文
丙○○、戊○○共同違反未經設立登記，不得以公司名義經營業務之規定，各處拘役
伍拾日，如易科罰金，均以參佰元折算壹日。
    事  實
一、丙○○、戊○○係夫妻關係，均明知未經設立登記，不得以公司名義經營業務，
    竟基於犯意聯絡，共同自民國九十二年一月間起，在台北市○○街一六一號二樓
    之五，以「凱撒琳空間設計公司」（以下簡稱凱撒琳公司）之名義對外營業，分
    別由戊○○擔任該公司負責人、丙○○擔任總設計師，而從事室內設計裝潢之業
    務。嗣於同年六月二十三日，戊○○以「凱撒琳空間設計公司」代表人名義，與
    丁○○簽訂裝潢委託書，由丁○○委託該公司裝潢台北市○○街七十三巷一號七
    、八樓房屋，並陸續支付新台幣（下同）一百八十三萬四千元工程款，迄同年九
    月三十日，丙○○、戊○○表示無力繼續施作（被訴詐欺部分不另為無罪諭知，
    詳如後述），經丁○○及其夫乙○○追查，始知悉上情。
二、案經台北市政府警察局萬華分局報告台灣台北地方法院檢察署檢察官偵查起訴。
    理  由
一、右揭事實，業據被告丙○○於本院審理時坦承不諱，被告戊○○除辯稱：其於八
    十八年有以「原色設計裝潢有限公司」（以下簡稱原色公司）為設立登記，雖以
    凱撒琳空間設計刊登廣告，但承接案子之後都有說明其等是原色設計，上開行為
    係不諳法令所致云云外，餘均坦承不諱。經查：
（一）「凱撒琳空間設計公司」確未經設立登記乙情，為被告戊○○、丙○○所是認
      ，其二人竟仍以該名稱刊登廣告，有該公司於
      庭」雜誌刊登之廣告影本一份附卷可稽，被告戊○○與客戶交涉時並以凱撒琳
　　　公司負責人自居，亦據證人乙○○證述在卷，且於簽訂裝潢委託書、出具報價
  　　單、收款單據時，均蓋用「凱撒琳空間設計公司」印章，有上開裝潢委託書、
    　報價單各一份、收款單據六紙（均為影本）在卷可憑，足見被告戊○○、丙○○未經設立登記，竟以凱撒琳公司名義經營業務無訛。
（二）況不得因不知法律而免除刑事責任，刑法第十六條前段定有明文，且公司法第
      十九條公布施行已久，被告戊○○前曾以「原色設計裝潢有限公司」為設立登
      記，此有其提出之經濟部公司執照影本一紙足憑，應對公司法之相關規範知之
      甚詳，自應知悉凱撒琳公司未經設立登記，不得以該公司名義經營業務甚明，
      是被告戊○○上開所辯，顯係卸責之詞，要難採信。本件事證明確，被告丙○○、戊○○犯行均堪予認定。
二、核被告丙○○、戊○○所為，均係違反公司法第十九條第一項規定，應依同條第
    二項規定論處。被告二人間，有犯意聯絡及行為分擔，均為共同正犯。爰審酌被
    告二人犯罪之動機、目的、手段、所生危害、犯罪後之態度等一切情狀，各量處
    如主文所示之刑，並均諭知易科罰金之折算標準。
三、公訴意旨另以：被告丙○○、戊○○於九十二年一月號之「美化家庭雜誌」上，
    刊登「一個絕對物超所值的決定，裝潢新居，輕鬆四十九萬元，含全戶精緻傢俱
    ，小套房、舊屋翻新、頂樓加蓋、別墅、夾層、樓中樓，凱撒琳空間設計，台北
    ：（０２）８７７２─２９２６、台中：（０４）２２３４─９００５」之廣告
    為詐術，對外虛以「凱撒琳空間設計公司」名義經營室內裝潢工程業務，用來吸
    引不知情之消費者；丙○○、戊○○二人亦均明知凱撒琳公司並未依法設立登記
    ，且其二人因財務週轉問題早已陷於無資力狀態，卻仍共同基於意圖為自己不法
    所有之犯意聯絡，於九十二年六月二十三日由戊○○以「凱撒琳空間設計公司」
    代表人之名義，與丁○○、乙○○，簽訂總工程金額二百零九萬元，施作地點位
    在台北市○○街七十三巷一號七、八樓之裝潢委託書，戊○○為取信丁○○、乙○○二人，尚同意自同年六月二十五日起施工後，即可於同年九月十日竣工，其
    後並由丙○○以凱撒琳公司設計師名義出面接洽施工事宜，致丁○○、乙○○誤
    信段、程二人有能力完成裝潢施工，不疑有他，而如數按期支付款項予丙○○及
    戊○○，迄同年九月三十日，丙○○、戊○○於收取總計一百八十三萬四千元之
    工程款後，旋即以公司內部股東財務出現問題為由，拒再施工；嗣經丁○○、乙○○多方追查，始知悉凱撒琳公司並未申請設立登記，至此始知受騙。因認被告
    二人涉有共同詐欺取財犯行云云。惟查：
（一）按刑法第三百三十九條第一項之詐欺取財罪，係以行為人意圖為自己或第三人
      不法之所有，以詐術使人將本人或第三人之物交付，為其構成要件，如行為人
      並無不法所有之意圖，或不具詐欺之故意，或並未施用詐術，即與該罪之構成
      要件有間；且刑事被告依法不負自證無罪之義務，故在別無積極證據之情形下
      ，自難以被告單純債務不履行之狀態，推定被告自始即有不法所有之意圖而施
      用詐術。
（二）經查：
    １、被告丙○○、戊○○明知凱撒琳公司未經設立登記，仍以該公司名義經營業
        務，並刊登上開廣告為詐術，且與丁○○簽訂裝潢契約等情，固如前述。惟
        被告二人於八十八年間成立原色公司，該公司營業項目包括室內裝潢、景觀
        、室內設計等，並以原色公司名義刊登廣告承作裝潢業務，嗣於九十二年一
        月間改以凱撒琳空間設計刊登廣告，期間均從事室內設計裝潢工作，上開美
        化家庭雜誌所刊登之房屋裝潢亦為被告二人所施作等情，除據被告丙○○、
        戊○○陳明在卷，復有其等所提出之台北市政府營利事業登記證、經濟部公
        司執照、裝潢世界雜誌第八十八期、原色設計裝潢有限公司委託書、估價單
        、設計圖等件影本附卷可稽，應認被告等此部分所述堪予採信。是被告二人
        以凱撒琳空間設計名義刊登上開廣告，而以未經設立登記之凱撒琳公司名義
        經營業務，雖違反公司法，然被告丙○○、戊○○既確實有施作房屋裝潢之
        專業能力，上開美化家庭雜誌刊登廣告之房屋裝潢又係其等所施作，縱客戶
        因閱覽該雜誌後決定委託被告裝潢，亦係基於產品本身之考量，難認被告二
        人刊登上開廣告係施用詐術。又被告戊○○陳稱：因考量現代人追求時髦的
        想法，故以凱撒琳空間設計刊登廣告等語，復無其他證據證明被告等以凱撒
        琳公司名義營業係為詐騙客戶工程款項，自難遽以被告以凱撒琳公司名義營
        業違反公司法乙節，即推定被告二人主觀上確有詐欺犯意。
    ２、又公訴意旨雖認被告二人因財務週轉問題早已陷於無資力狀態，仍與丁○○
        、乙○○簽訂裝潢契約，致丁○○、乙○○誤信被告二人有能力完成裝潢施
        工，而如數交付款項乙節。然被告戊○○供稱：其自八十八年起至九十二年
        間均從事裝潢工作，於九十、九十一年財務比較吃緊，但因其等唯一的工作
        就是裝潢設計，所以並沒有積欠廠商的款項，接到的案子也都有完成，直到
        九十二年九月間，因之前被廠商波及狀況很糟，於同年月十五日起始無法繼
        續施工等語；加以公司經營發生財務困難時，仍繼續營業，無非係求提高業
        績以改善公司財務，被告係恃裝潢工作維生，其上開所辯衡情亦難認有違社
        會常理，所辯尚非無由，即難謂被告有何詐欺之犯意。是縱被告等承接丁○○之房屋裝潢工程時，公司財務已有困難，然倘無證據足認被告等於初始即
        有詐欺犯意，即難推論其等有詐欺犯意；又丁○○至九十二年七月間止已給
        付多達一百六十八萬四千元款項，有收款單據附卷可稽，倘被告二人確有不
        法所有意圖，大可儘早拒絕施工，其等仍勉勵施作至同年九月間，足徵被告
        二人並無詐欺之犯意，其等嗣後無法繼續施作，要屬民事債務不履行問題。
    ３、至證人甲○○雖於偵查中詰證稱：其在美化家庭雜誌上看到凱撒琳的廣告，
        委託裝潢施作，於九十二年八月十六日簽約，被告拿了七十八萬元後，叫工
        人去敲牆，之後二個月未再動工，卻要其付尾款，其不願意，被告說其違約
        ，不願再施作，逼其改簽合約為七十六萬元等語；然為被告戊○○否認有何
        詐欺行為，辯稱：此工程因故未繼續施工，雙方於九十二年九月十九日更改
        合約內容及金額為七十六萬元，其共收了七十六萬元，也確實做了七十六萬
        元的工程等語。且被告提出其上有甲○○簽名同意之報價單記載：九月十九
        日改變合約內容及金額，總金額改為七十六萬元整，其承作內容如原給付部
        分所示，其加減項目表列左項等語，足見雙方係在九十二年九月十九日即更
        改合約內容，而證人甲○○係有社會經驗之成年人，如非其同意，豈會簽立
        此更改合約？足徵該工程係雙方合意停工，被告等並無詐欺行為。是亦難以
        證人甲○○之證詞作為不利被告二人之證據。
    ４、綜上所述，被告丙○○、戊○○所為與詐欺取財之犯罪構成要件尚有未合，
        不能論以此一罪責。檢察官起訴被告詐欺取財罪不能成立，原應為無罪之諭
        知，惟公訴人認此部分與前開違反公司法罪有裁判上一罪之牽連犯關係，爰
        不另為無罪之諭知。
據上論斷，應依刑事訴訟法第二百九十九條第一項前段，公司法第十九條第二項、第
一項，刑法第十一條前段、第二十八條、第四十一條第一項前段，罰金罰鍰提高標準
條例第一條前段、第二條，判決如主文。
本案經檢察官蔡宏展到庭執行職務。
中　　　華　　　民　　　國　　九十三　　年　　　八　　　月　　 十一 　　日
                                      臺灣臺北地方法院刑事第七庭
                                          審判長法  官  梁耀鑌
                                                法  官  林欣蓉
                                                法  官  蕭清清
右正本證明與原本無異。
如不服本判決，應於判決送達後十日內向本院提出上訴狀（應抄附繕本）。告訴人或
被害人如對於本判決不服者，應具備理由請求檢察官上訴，其上訴期間之計算係以檢
察官收受判決正本之日期為準。
                                                書記官  劉麗英
中　　　華　　　民　　　國　　九十三　　年　　　八　　　月　　 十六 　　日
附錄本案論罪科刑法條全文
公司法第十九條
未經設立登記，不得以公司名義經營業務或為其他法律行為。
違反前項規定者，行為人處一年以下有期徒刑、拘役或科或併科新臺幣十五萬元以下
罰金，並自負民事責任；行為人有二人以上者，連帶負民事責任，並由主管機關禁止
其使用公司名稱。
